【裁判字號】    90,上訴,959
【裁判日期】    900912
【裁判案由】    偽造文書等
【裁判全文】
臺灣高等法院臺南分院刑事判決              九十年度上訴字第九五九號     Ｃ
      上  訴  人
      即  被  告  乙  ○  ○
右上訴人即被告因偽造文書等案件，不服臺灣嘉義地方法院九十年度訴字第二六五號
中華民國九十年六月十二日第一審判決（起訴案號：臺灣嘉義地方法院檢察署九十年
度偵字第一八六○號），提起上訴，本院判決如左：
      主      文
上訴駁回。
乙○○緩刑參年。
      事      實
一、乙○○自民國（下同）八十二年三月間，在位於嘉義縣水上鄉下寮村下寮廿三之
    一○三號住處，自任會首，招攬互助會員甲○○、李月桂、李淑如（二會）、林
    芳貞、吳旻靜、李張瓊文（三會）、盧麗如、林彩盆、劉榮韶、劉寶桂、張勢旻
    、通典商行、陳美珍、方環秀、協德機車、林秀玉、林國進等十八人共廿一期會
    ，自任會首，採外標制，每會新台幣（下同）一萬元，並約定互助會第一期由會
    首取得免競標金（即會款全額）之會款，期間自八十二年三月十五日至八十三年
    十一月十五日為止，每月之十五日，在其上開住處競標，並於開標三日內收齊會
    款；乙○○於八十三年五月十五日，明知經濟能力不佳而無清償能力，竟意圖為
    自己不法之所有，明知會員甲○○並未競標，竟未經同意，冒用其名義，偽造記
    載有被冒標人甲○○姓名、及競標金額一千七百元之標單（已滅失），足以生損
    害於甲○○之權益，並持以行使而以此為詐術手段，使其餘參與互助會之附表所
    示活會會員誤以為甲○○有參與競標，而陷於錯誤，誤信為甲○○會員得標，進
    而於開標後三日內先後交付該期活會會款予乙○○，足以生損害於附表所示之活
    會會員，因而詐得財物六萬元，嗣於八十三年五月十八日甲○○欲繳會款時，經
    乙○○告知始悉上情。
二、案經被害人甲○○訴由臺灣嘉義地方法院檢察署檢察官偵查起訴。
      理      由
一、訊據上訴人即被告乙○○（下同）矢口否認有何偽造文書犯行，辯稱：伊是有經
    過甲○○之同意，標其會款且事後與甲○○有達成和解云云。
二、惟查右揭事實，業據被告乙○○於原審審理中坦承：當時有其他人投標，照慣例
    標會都要在標單上寫標會的人名字和金額。標單開標完我就撕毀了．．我當時做
    生意週轉困難．．（問：你冒標後，何時告訴甲○○說你已經以他的名義標走會
    了？）答：是他要繳會錢時，我才告訴他的等情（原審卷第十二頁），並經被害
    人甲○○於偵查、審理中指訴未同意被告標會甚詳，復有互助會簿影本一份在卷
    可稽（見偵查卷之發查卷第三頁）；次查，被告既自白當時有其它人投標，且照
    慣例標會都要在標單上寫標會的人名字及金額等情，已如前述，則被告以甲○○
    之名義冒標時，為與其它競標會員區別，被告顯有將被害人甲○○「姓名」、「
    標金」寫於標單上之事實，足堪認定；足見被告未經同意，以被冒標人名義，偽
    造載有被冒標人甲○○姓名、及競標金額之標單，並持以行使偽造標單之詐術手
    段甚明。又依該互助會簿計算出附表被詐欺活會會員共計六名，故被告所得金額
    為六萬元，亦堪認定。被告翻異前詞辯稱事前有經告訴人同意標會云云，並無可
    取。
二、按被告偽造被害人之標單，固僅載明被害人名字或外號及一定金額參與競標，而
    未書明「標單」之字樣，然依我國民間互助會之習慣，足以為表示其上之文字及
    數字即為表示出標人及投標金額，依刑法第二百二十條第一項之規定，係以私文
    書論之文書。核被告所為，係犯刑法第二百十六條、第二百十條之行使偽造私文
    書罪及三百三十九條第一項詐欺取財罪。其偽造標單上署名之行為，為偽造標單
    之私文書之行為所吸收，偽造私文書而後持以行使，偽造之低度行為為行使之高
    度行為所吸收，均不另論罪。又其冒標後之詐騙活會會員會款之行為，使當次之
    其餘活會會員受騙致陷於錯誤而交付會款，係一行為而侵害數法益，觸犯數個詐
    欺取財之罪名，應依刑法第五十五條前段想像競合犯之規定，從一詐欺取財罪處
    斷。被告所犯上開行使偽造私文書、詐欺取財二罪間，有方法、目的之牽連關係
    ，為牽連犯，應依刑法第五十五條後段之規定，從一重之行使偽造私文書罪處斷
    。
三、原審以被告事證已臻明確，因予適用刑法第二百十六條、第二百二十條、第二百
    十條、第三百三十九條第一項、第五十五條，罰金罰鍰提高標準條例第一條前段
    ，審酌被告犯罪之動機、目的、手段、所生危害（詐騙之金額非鉅，然尚未賠償
    告訴人之損失完畢）、所得利益、及犯罪後態度等一切情狀，量處有期徒刑七月
    ，以資懲儆。核其認事用法俱無不合，量刑亦稱妥適。被告上訴意旨否認犯罪，
    空言指摘原判決不當，請求撤銷原判決，並無可取，為無理由，應予駁回。末查
    被告並無前科，未曾受有期徒刑以上刑之宣告，此有本院被告全國前案紀錄表暨
    臺灣嘉義地方法院檢察署刑案資料查註紀錄表可據，本件因被告家庭經濟拮据，
    一時失慮，致罹刑典，且又於本院審理前已與被害人達成和解（見原審卷第二七
    頁），取得告訴人甲○○之諒解，有告訴人於本院之證述可據，被告經此偵審程
    序及科刑之宣告後，當知所警惕，而無再犯之虞，本院因認前開所宣告之刑，以
    暫不執行為適當，併予宣告緩刑三年，以啟自新。
四、至被告冒標所偽造之標單（含其上之署名及金額）雖屬被告所有且係供犯罪所用
    之物，然經查均未扣案，且該標單已丟棄滅失，業經被告陳明在卷（見原審審判
    卷第十二頁），爰不予宣告沒收。
據上論結，應依刑事訴訟法第三百六十八條、刑法第七十四條第一款，判決如主文。
本案經檢察官劉榮堂到庭執行職務。
中    華    民    國      九十      年      九      月      十二        日
                                  臺灣高等法院臺南分院刑事第三庭
                                      審判長法官  黃    崑    宗
                                            法官  楊    省    三
                                            法官  莊    俊    華
右正本證明與原本無異。
如不服本判決，應於判決送達後十日內向本院提出上訴狀，其未敘述理由者並應於提
出上訴狀後十日內向本院補提理由書（應附繕本)。
                                      法院書記官  易    慧    玲
中    華    民    國      九十      年      九      月      十七        日
附錄本判決論罪科刑法條：
刑法第三百三十九條第一項：意圖為自己或第三人不法之所有，以詐術使人將本人或
                          第三人之物交付者，處五年以下有期徒刑、拘役或科或
                          併科一千元以下罰金。
刑法第二百十六條：行使第二百十條至第二百十五條之文書者，依偽造、變造文書或
                  登載不實事項或使登載不實事項之規定處斷。
刑法第二百十條：偽造、變造私文書，足以生損害於公眾或他人者，處五年以下有期
                徒刑。
刑法第二百二十條第一項：在紙上或物品上之文字、符號、圖畫、照像，依習慣或特
                        約，足以為表示其用意之證明者，關於本章及本章以外各
                        罪，以文書論。
附表：甲○○對活會會員詐欺取財所得金額
      6×10000＝60000元
┌───────────────────────────────────┐
│活會會員（即八十三年五月十五日後得標之會員）                          │
├───────────────────────────────────┤
│劉榮韶（83.6.15）、林芳貞（83.7.15）、林秀玉（83.8.15）、李張瓊文（83 │
│.9.15）、李淑如（83.10.15）、協德機車（83.11.15）                     │
└───────────────────────────────────┘


司法院資訊處製作；財團法人民間司法改革基金會備份。
